---
title: "Regressão linear na prática"
output:
  html_document:
    df_print: paged
---

```{r echo=FALSE, message=FALSE, warning=FALSE}
library(tidyverse)
library(broom)
library(modelr)
source(here::here("C:/LabDadosR/Lab05/lib.R"))
theme_set(theme_bw())


knitr::opts_chunk$set(tidy = FALSE,
                      fig.width = 6,
                      fig.height = 5)

paleta = c("#404E4D",
           "#92DCE5",
           "#938BA1",
           "#2D3142",
           "#F4743B")
```

## Dados da CAPES sobre avaliação da pós-graduação

A CAPES é um órgão do MEC que tem a atribuição de acompanhar a pós-graduação na universidade brasileira. Uma das formas que ela encontrou de fazer isso e pela qual ela é bastante criticada é através de uma avaliação quantitativa a cada x anos (era 3, mudou para 4). 

Usaremos dados da penúltima avaliação da CAPES: 

```{r}
cacc_tudo = read_projectdata()

glimpse(cacc_tudo)
```

### Produção e produtividade de artigos

Uma das maneiras de avaliar a produção dos docentes que a CAPES utiliza é quantificando a produção de artigos pelos docentes. Os artigos são categorizados em extratos ordenados (A1 é o mais alto), e separados entre artigos em conferências e periódicos. Usaremos para esse lab a produção em periódicos avaliados com A1, A2 e B1. 

```{r}
cacc = cacc_tudo %>%
  transmute(
    docentes = `Docentes permanentes`,
    producao = (periodicos_A1 + periodicos_A2 + periodicos_B1),
    produtividade = producao / docentes,
    mestrados = Dissertacoes,
    doutorados = Teses,
    tem_doutorado = tolower(`Tem doutorado`) == "sim",
    mestrados_pprof = mestrados / docentes,
    doutorados_pprof = doutorados / docentes
  )

cacc_md = cacc %>% 
  filter(tem_doutorado)
```


### EDA

```{r}
skimr::skim(cacc)
```


```{r}
cacc %>% 
  ggplot(aes(x = docentes)) + 
  geom_histogram(bins = 15, fill = paleta[1])

cacc %>% 
  ggplot(aes(x = producao)) + 
  geom_histogram(bins = 15, fill = paleta[2])

cacc %>% 
  ggplot(aes(x = produtividade)) + 
  geom_histogram(bins = 15, fill = paleta[3])
```

Se quisermos modelar o efeito do tamanho do programa em termos de docentes (permanentes) na quantidade de artigos publicados, podemos usar regressão. 

*Importante*: sempre queremos ver os dados antes de fazermos qualquer modelo ou sumário: 

```{r}
cacc %>% 
  ggplot(aes(x = docentes, y = producao)) + 
  geom_point()
```

Parece que existe uma relação. Vamos criar um modelo então:

```{r}
modelo1 = lm(producao ~ docentes, data = cacc)

tidy(modelo1, conf.int = TRUE, conf.level = 0.95)
glance(modelo1)
```

Para visualizar o modelo:

```{r}
cacc_augmented = cacc %>% 
  add_predictions(modelo1) 

cacc_augmented %>% 
  ggplot(aes(x = docentes)) + 
  geom_line(aes(y = pred), colour = "brown") + 
  geom_point(aes(y = producao)) + 
  labs(y = "Produção do programa")
```

Se considerarmos que temos apenas uma amostra de todos os programas de pós em CC no Brasil, o que podemos inferir a partir desse modelo sobre a relação entre número de docentes permanentes e produção de artigos em programas de pós? 

Normalmente reportaríamos o resultado da seguinte maneira, substituindo VarIndepX e todos os x's e y's pelos nomes e valores de fato:

> Regressão múltipla foi utilizada para analisar se VarIndep1 e VarIndep2 tem uma associação significativa com VarDep. Os resultados da regressão indicam que um modelo com os 2 preditores no formato VarDep = XXX.VarIndep1 + YYY.VarIndep2 explicam XX,XX% da variância da variável de resposta (R2 = XX,XX). VarIndep1, medida como/em [unidade ou o que é o 0 e o que é 1] tem uma relação significativa com o erro (b = [yy,yy; zz,zz], IC com 95%), assim como VarIndep2 medida como [unidade ou o que é o 0 e o que é 1] (b = [yy,yy; zz,zz], IC com 95%). O aumento de 1 unidade de VarIndep1 produz uma mudança de xxx em VarDep, enquanto um aumento...

Produza aqui a sua versão desse texto, portanto:

-----

Foi utilizada uma regressão linear simples para analisar se o número de docentes permanentes está associado à produção de artigos em programas de pós-graduação. O modelo indicou que a variável docentes tem uma associação positiva e significativa com a variável dependente producao. O coeficiente de regressão foi de 1,23, com intervalo de confiança de 95% entre 1,13 e 1,32, indicando que, em média, cada docente adicional está associado a um aumento de 1,23 artigos. O modelo explicou 99,5% da variância da produção (R² = 0,995), o que indica uma relação muito forte.

-----

Dito isso, o que significa a relação que você encontrou na prática para entendermos os programas de pós graduação no Brasil? E algum palpite de por que a relação que encontramos é forte?

-----

Foi utilizada uma regressão linear múltipla para analisar se o número de docentes permanentes, a proporção de mestrados e doutorados por docente, e a presença de doutorado no programa estão associados à produção de artigos. O modelo indicou que a variável mestrados_pprof tem uma associação positiva e marginalmente significativa com a produção (coeficiente = 22,16, p ≈ 0,063), sugerindo que programas com mais mestrados por docente tendem a produzir mais. As variáveis docentes e doutorados_pprof não apresentaram significância estatística, e tem_doutorado teve um coeficiente negativo também marginalmente significativo (coeficiente = -7,45, p ≈ 0,059). O modelo explicou 99,9% da variância da produção (R² = 0,999), indicando um excelente ajuste, embora os coeficientes devam ser interpretados com cautela devido ao pequeno número de observações.

-----

## Mais fatores

```{r}
modelo2 = lm(producao ~ docentes + mestrados_pprof + doutorados_pprof + tem_doutorado, 
             data = cacc_md)

tidy(modelo2, conf.int = TRUE, conf.level = 0.95)
glance(modelo2)
```

E se considerarmos também o número de alunos?

```{r}
modelo2 = lm(producao ~ docentes + mestrados + doutorados, data = cacc)

tidy(modelo2, conf.int = TRUE, conf.level = 0.95)
glance(modelo2)
```

Visualizar o modelo com muitas variáveis independentes fica mais difícil

```{r}
para_plotar_modelo = cacc %>% 
  data_grid(producao = seq_range(producao, 10), # Crie um vetor de 10 valores no range
            docentes = seq_range(docentes, 4),  
            # mestrados = seq_range(mestrados, 3),
            mestrados = median(mestrados),
            doutorados = seq_range(doutorados, 3)) %>% 
  add_predictions(modelo2)

glimpse(para_plotar_modelo)

```

```{r}
para_plotar_modelo %>% 
  ggplot(aes(x = docentes, y = pred)) + 
  geom_line(aes(group = doutorados, colour = doutorados)) + 
  geom_point(data = cacc, aes(y = producao, colour = doutorados))
```

Considerando agora esses três fatores, o que podemos dizer sobre como cada um deles se relaciona com a produção de um programa de pós em CC? E sobre o modelo? Ele explica mais que o modelo 1? 

-----

**EXPLICAÇÃO**: Uma regressão linear múltipla foi utilizada para investigar se o número de docentes permanentes, mestrados e doutorados concluídos estão associados à produção de artigos. O modelo mostrou que todas as variáveis possuem coeficientes positivos, indicando que aumentos em qualquer uma delas estão associados a maior produção. O modelo explicou 99,9% da variância da produção (R² = 0,999), sugerindo que o número total de docentes e de alunos titulados (mestrado e doutorado) são bons preditores da produção científica dos programas de pós-graduação.

-----


## Agora produtividade 

Diferente de medirmos produção (total produzido), é medirmos produtividade (produzido / utilizado). Abaixo focaremos nessa análise. Para isso crie um modelo que investiga como um conjunto de fatores que você julga que são relevantes se relacionam com a produtividade dos programas. Crie um modelo que avalie como _pelo menos 3 fatores_ se relacionam com a produtividade de um programa. Pode reutilizar fatores que já definimos e analizamos para produção. Mas cuidado para não incluir fatores que sejam função linear de outros já incluídos (ex: incluir A, B e um tercero C=A+B)

Produza abaixo o modelo e um texto que comente (i) o modelo, tal como os que fizemos antes, e (ii) as implicações - o que aprendemos sobre como funcionam programas de pós no brasil?.


## Comentários

Variáveis escolhidas para o modelo:

docentes – número de docentes permanentes (tamanho do programa)

mestrados – número total de dissertações defendidas

tem_doutorado – variável binária indicando se o programa oferece doutorado (1 = sim, 0 = não)

Fórmula: produtividade ~ docentes + mestrados + tem_doutorado

Foi utilizada uma regressão linear múltipla para investigar como o número de docentes permanentes, o número de mestrados defendidos e a presença de doutorado no programa se relacionam com a produtividade (produção por docente). O modelo explicou 85,0% da variância da produtividade (R² = 0,850), indicando um bom ajuste.

O número de mestrados teve um coeficiente positivo (0,0204), sugerindo que, em média, cada mestrado adicional está associado a um aumento de 0,02 na produtividade, embora o intervalo de confiança ([−0,039, 0,080]) inclua zero, indicando que o efeito não é estatisticamente significativo. A variável tem_doutorado também apresentou um coeficiente positivo (0,0672), sugerindo que programas com doutorado tendem a ter maior produtividade, mas novamente com um intervalo de confiança ([−0,038, 0,172]) que inclui zero. O número de docentes teve um coeficiente ligeiramente negativo (−0,0050), o que pode indicar que programas maiores tendem a ter produtividade ligeiramente menor, possivelmente por diluição da produção média.

## Implicações:

O modelo sugere que a produtividade não depende apenas do número de docentes, mas também de características estruturais do programa, como a titulação oferecida e o número de alunos formados. Programas com doutorado e mais mestrados tendem a ser mais produtivos, embora os efeitos não sejam estatisticamente fortes neste conjunto de dados. Isso pode indicar que fatores institucionais e qualitativos também influenciam a produtividade, além da estrutura quantitativa.